臺灣基隆地方法院民事判決　　　　　　　 99年度訴字第391號
原　　　告　財政部國有財產局台灣北區辦事處基隆分處
法定代理人　謝安翔
訴訟代理人　張漢榮律師
複　代理人　侯傑中律師
　　　　　　魏世欣
被　　　告　陳丁財
　　　　　　賴美足
上列當事人間請求拆屋還地等事件，本院於民國 100年6月2日言
詞辯論終結，判決如下：
    主  文
被告陳丁財應將坐落基隆市七堵區○○○段石厝坑小段九十之二
地號土地上如附圖所示編號Ａ面積七十八平方公尺（即門牌號碼
基隆市○○區○○路三十五號）之建物、編號Ｆ面積二十六平方
公尺之鐵棚架拆除，並將土地返還原告及其他共有人。
被告賴美足應將坐落基隆市七堵區○○○段石厝坑小段九十之二
地號土地上如附圖所示編號Ｂ面積九十九平方公尺（即門牌號碼
基隆市○○區○○路三十三之三號）之建物、編號Ｃ面積四十一
平方公尺之鐵棚架拆除，並將土地返還原告及其他共有人。
被告陳丁財應給付原告新臺幣肆仟玖佰柒拾伍元，及自民國九十
九年十月五日起至清償日止，按週年百分之五計算之利息, 暨自
民國九十九年十月五日起至返還前項土地予全體共有人之日止，
按月給付原告新臺幣柒拾貳元。
被告賴美足應給付原告新臺幣陸仟柒佰元，及自民國九十九年十
月五日起至清償日止，按週年百分之五計算之利息, 暨自民國九
十九年十月五日起至返還前項土地予全體共有人之日止，按月給
付原告新臺幣玖拾柒元。
原告其餘之訴駁回。
訴訟費用由被告陳丁財負擔百分之四十三，餘由被告賴美足負擔
。
本判決第一、二項於原告各以新臺幣壹拾壹萬伍仟元、新臺幣壹
拾伍萬肆仟元為被告陳丁財、賴美足供擔保後，得假執行；但被
告陳丁財、賴美足如各以新臺幣拾肆萬仟貳佰元、新臺幣肆
拾陸萬貳仟元預供擔保，免為假執行。
本判決第三、四項於原告各以新臺幣壹仟柒佰元、新臺幣貳仟
佰元為被告陳丁財、賴美足供擔保後，得假執行；但被告陳丁財
、賴美足如各以新臺幣肆仟玖佰柒拾伍元、新臺幣陸仟柒佰元預
供擔保，免為假執行。
原告其餘假執行之聲請駁回。
    事實及理由
一、本件原告之法定代理人由陳泰楠變更為陳貞樺，再由陳貞樺
    變更為趙安翔，業據原告提出財政部國有財產局台灣北區辦
    事處民國 100年2月21日台財產北人字第1000003998號、100
    年5月11日台財產局人字第10000138301號函影本為證，並經
    聲明承受訴訟，核無不合，應予准許。
二、原告起訴主張：
  (一)坐落基隆市七堵區○○○段石厝坑小段90-2地號土地（以下
    簡稱系爭土地）為中華民國與其他共有人所共有，應有部分
    為15分之 5，由原告之上級機關財政部國有財產局管理，依
    財政部國有財產局各地區辦事處組織通則第3條及第8條第 1
    項前段規定：「地區辦事處承國有財產局之命，掌理轄區內
    國有財產之清查事項、管理事項、處理事項、依法改良及利
    用事項、資訊業務事項、估價事項、法令與法務案件之處理
    事項、其他有關國有財產事項」、「各地區辦事處得視業務
    需要，於轄區設分處，由國有財產局層報行政院核定設立。
    」，系爭土地實際上屬於原告職掌權責範圍，而由原告行使
    所有人之權利，原告就本件訴訟自有當事人能力。又被告陳
    丁財、賴美足所有之門牌號碼基隆市○○區○○路35號、33
    -3號建物（以下簡稱系爭建物）坐落系爭土地上，未經原告
    及其他全體共有人之同意無權占用系爭土地，原告依民法第
    767條、第821條、第828條第2項規定，請求被告拆除系爭建
    物，並將系爭土地返還予原告及其他全體共有人。另被告無
    權占用系爭土地，係無法律上之原因而受有利益，致原告受
    有損害，原告另依民法第 179條規定，請求被告返還相當於
    租金之不當得利，依土地法第105條準用同法第97條第1項之
    規定，城市地方土地之租金，以不超過土地申報總價額年息
    10% 為限，原告根據土地附近之客觀環境綜合判斷，認為以
    土地申報地價5%計算補償金，已屬相當，故以土地申報地價
    5%為標準計算補償金，請求被告分別給付如附表一所示之使
    用補償金，暨自起訴狀繕本送達翌日起至交還土地之日止，
    按同上標準計算之損害金。
  (二)對被告抗辯之陳述：
  1.被告雖向地政機關送件申請地上權登記，然被告是否符合時
    效取得地上權之要件，地政機關仍應進行審查，法院仍需進
    行審酌，非謂被告有向地政機關送件即取得地上權，且被告
    是否符合地上權登記之實體要件，係基於何種意思、行使何
    種權利而占有系爭土地，應由被告2人負舉證責任。
  2.被告雖提出時效取得地上權之抗辯，然民法關於時效取得地
    上權之規定，係以民法第772條準用民法第769條之規定，依
    民法第 769條規定：「以所有之意思，二十年間和平、公然
    、繼續占有他人未登記之不動產者，得請求登記為所有人。
    」，易言之，占有人以行使地上權之意思而占有土地20年之
    後，始得請求登記為地上權人。惟依房屋稅稅籍證明書可知
    ，被告陳丁財所有之門牌號碼基隆市○○區○○里○○路35
    號建物起課年月為民國83年 4月，被告賴美足所有之門牌號
    碼基隆市○○區○○里○○路33之3號建物起課年月為97年1
    2 月，故不論被告係以何意思占有系爭土地，被告占用系爭
    土地既未滿20年，顯然不符時效取得地上權之要件。
  3.根據基隆市稅務局七堵分局100年3月21日基稅七二貳字第10
    00502243號函，被告賴美足所有門牌號碼基隆市○○區○○
    路33之3號係與33之4號房屋合併而來，因而註銷33之 4號房
    屋之稅籍。再由基隆市七堵區戶政事務所100年3月11日函及
    所附之位置圖，被告賴美足所有之33之3號房屋原為33之4號
    ，且房屋緊鄰35號房屋，而33之4號房屋初編門牌之時間是8
    6年6月26日，後乃因與33之3號房屋合併而註銷原有之33之4
    號房屋稅籍資料。由此可知，縱被告賴美足有行使地上權之
    意思而占有系爭土地，但其所有原屬33之 4號房屋門牌編定
    起始時間為86年，至今尚未滿20年，被告賴美足部分尚未因
    時效而取得地上權。又被告賴美足曾於99年12月15日以「承
    租國有非公用不動產申請書」向原告機關申請承租基隆市○
    ○○段石厝坑小段90-3地號土地，該土地緊鄰系爭土地，面
    積 105平方公尺，而被告賴美足所有房屋橫跨該土地及系爭
    土地，若被告賴美足非以行使地上權之意思占有該90-3地號
    土地，則其對於系爭土地亦非以行使地上權之意思而占有。
  4.被告雖聲請傳喚賴欽榮到庭作證，並提出本院78年度訴字第
    221 號刑事判決書，但依被告所提出之資料及陳述，被告陳
    丁財所述與該判決書之內容有所齟齬，陳丁財於本院100年1
    月25日言詞辯論期日時陳述：「78年 7月20日左右有行使地
    上權的意思，那時已和證人的妹妹交往，剛好去證人家裡聊
    天，提到證人房屋被拆的事，證人說他沒有登記地上權，所
    以房屋才被拆，我就說我住的房子也是這樣子，證人就叫我
    趕快去辦地上權，並建議我以時效取得的方式，當時我請證
    人把上次開庭所提出的基隆地院刑事判決書留下來，當作以
    後我行使地上權的動機證據，78年 7月以後，我們有沒有再
    討論，我也不記得了」，而本院78年度訴字第 221號刑事判
    決書末頁記載書記官製印判決書之時間為「中華民國七十九
    年一月十八日」，故陳丁財所述在78年 7月20日與賴欽榮交
    談後留下刑事判決書，即與判決書所載之時間不符，足見被
    告僅是臨訟而提出前揭判決書，核與事實不符，不足採信。
  5.被告又於 100年5月4日民事答辯意旨續狀提出空照圖標示位
    置相同，惟該圖片所拍攝之時間係被告自行標示，是否確為
    「76.11.01」及「81.10.31」，尚待被告進一步舉證，且該
    地上縱有建物存在，然自76年11月 1日起，該建物是否為被
    告所有？及被告是否係以行使地上權之意思而占有系爭土地
    ？依被告所提出之文件資料，尚不足以證明被告陳丁財自76
    年起即以行使地上權之意思而占有系爭土地。再根據被告所
    提出基隆市稅捐稽徵處七堵分處80年 7月26日訴外人將基隆
    市○○區○○路55號贈予陳丁財之贈與財產明細表，該建物
    標示為「55號」，非本件之「35號」，縱認為本件房屋，但
    被告陳丁財實無可能於受贈之前（即80年 7月26日前）以行
    使地上權之意思而占有系爭土地，故被告陳丁財占有系爭土
    地至原告起訴之前尚未達20年。
  (三)基於前述，聲明：
  1.被告陳丁財應將坐落系爭土地上如附圖所示A、F部分，面積
    各為78平方公尺、26平方公尺之建物及鐵架棚等地上物拆除
    ，將土地返還予原告及其他共有人。
  2.被告賴美足應將坐落系爭土地上如附圖所示B、C部分，面積
    各為99平方公尺、41平方公尺之建物及鐵架棚等地上物拆除
    ，將土地返還予原告及其他共有人。
  3.被告陳丁財應給付原告新臺幣（下同） 8,826元，及自起訴
    狀繕本送達翌日起至清償日止，按年息5%計算之利息，暨自
    起訴狀繕本送達翌日起至遷讓返還前開土地之日止，按月給
    付原告144元。
  4.被告賴美足應給付原告13,392元，及自起訴狀繕本送達翌日
    起至清償日止，按年息5%計算之利息，暨自起訴狀繕本送達
    翌日起至遷讓返還前開土地之日止，按月給付原告 194元。
  5.願供擔保聲請宣告假執行。
三、被告均聲明駁回原告之訴，並陳明如受不利之判決，願供擔
    保聲請宣告免為假執行，其抗辯略以：
  (一)按占有人因時效而取得地上權登記請求權者，以已具備時效
    取得地上權之要件，向該管地政機關請求為地上權登記，如
    經地政機關受理，則受訴法院即應就占有人是否具備時效取
    得地上權之要件，為實體上裁判（最高法院80年度第 2次民
    事庭會議決議參照）。又在土地所有人本於所有權對占有人
    提起訴訟以前，占有人如已具備時效取得地上權之要件，並
    向管轄地政機關為合法登記之聲請，占有人即非屬無權占有
    （臺灣高等法院暨所屬法院85年法律座談會參照）。被告於
    原告起訴前已向地政機關申請為地上權之登記，並經受理公
    告，即非無權占有，又因時效取得系爭土地之地上權，係有
    法律上原因受有利益，並無不當得利可言。又訴外人賴欽榮
    （即被告賴美足之胞兄）所有房屋因未辦理地上權登記，地
    主誤與使用人買賣，致其所有房屋於78年7月7日遭拆除毀損
    ，當時賴欽榮即建議被告陳丁財，只要熬過法定期間，即有
    資格申請時效取得地上權，以保障自身權益，故被告委請賴
    欽榮保留該判決書，被告陳丁財主張行使地上權之時間點為
    78年8月5日、被告賴美足主張行使地上權之時間點為81年 1
    月23日。
  (二)系爭建物係由被告陳丁財之祖父所建，之後先讓與被告陳丁
    財之父，被告陳丁財之父於75年 6月過世後，再由被告陳丁
    財繼承，戶政事務所於75年整編了35號之門牌，後來才整編
    33-3號之門牌，33-4號原屬33-3號分戶，乃同時建造完成，
    故合併於33-3號內。又原本只有35號有稅籍，97年稅捐機關
    通知才補登記 33-3號的稅籍，其後被告2人結婚時，被告陳
    丁財將33-3號房屋贈與被告賴美足，被告賴美足係繼受原由
    被告陳丁財所有之33-3號房屋，故亦繼受其權利義務。又依
    房屋稅籍證明書備註欄第 1項即已清楚載明本資料僅供參考
    ，不做產權及他項權利證明之用，況稅籍名義僅用以認定納
    稅主體，且地上權人使用土地之範圍，不以建築物或其他工
    作物等本身占有土地為限，其周圍之土地，如房屋之棚架庭
    院圍牆等皆在設定範圍內，有地上權之存在。系爭35號建物
    自83年 4月因主體房屋課營業用稅之理由而登列，實際折舊
    已51年，又房屋稅籍記錄表上登載使用面積17.5坪乃原始所
    留資料，於80年辦理贈與財產明細表已標示81.3平方公尺，
    然該房屋稅籍記錄表卻未註記該面積資料，足見該房屋稅籍
    記錄表之記載有瑕疵而不足採信。另依被告所提之航照圖，
    76年與81年對比，系爭房屋之主體形狀、面積始終一致，又
    81年之航照圖即可證明棚架之存在年限。另因系爭房屋之屋
    頂棚架老舊破損，依原有材質修繕確有困難，被告遂改以鐵
    皮材料作外觀修繕，但仍保有原始房屋之主結構體，且並未
    改變占有之基地面積。
  (三)被告賴美足之所以沒有以行使地上權之意思占有基隆市○○
    ○段石厝坑小段第90-3地號土地，係因該地屬農業發展條例
    第 3條第11款所稱之耕地，且最高法院72年度台上字第5040
    號判決認為：「公有公用物或公共用物具有不融通性，不適
    用民法上取得時效之規定。」。另被告陳丁財之父陳玉曾代
    繳原始所有權人鄭水金、鄭紅、鄭意、鄭愛、鄭美、鄭水柴
    等 6人之地價稅，免於其等有欠稅記錄或其就系爭土地之所
    有持份遭拍賣，且其等於100年3月22日之調處會議上表示：
    「就土地利用條件上，在我們目前無使用期間是同意陳丁財
    賴美足使用…」，故系爭土地所有權人一開始就同意被告使
    用土地，被告係善意使用系爭土地且無過失，被告會持續保
    留原始地價稅之收據即代表被告一開始就有行使地上權之意
    思。
  (四)系爭棚架部分（即附圖C、F部分）均為被告陳丁財所有，被
    告陳丁財只有要將系爭33-3號建物贈與被告賴美足，並無將
    棚架部分贈與被告賴美足，原告執意將複丈成果圖67平方公
    尺（即棚架占有面積）變更成26及41平方公尺（即附圖C、F
    部分），有損被告陳丁財權益，且原告請求不當得利之金額
    計算有誤。
四、兩造爭執及不爭執之事實：
  (一)兩造不爭執之事實：
  1.系爭土地為中華民國與其他共有人所共有，中華民國所有之
    應有部分為15分之5，原告為管理機關。
  2.系爭35號建物占用系爭土地如附圖A部分土地（A部分面積為
    78平方公尺）、系爭33- 3號建物占用系爭土地如附圖B部分
    土地（ B部分面積為99平方公尺）、與系爭建物相連之棚架
    占用系爭土地如附圖C及F部分土地（ C部分面積為41平方公
    尺、F部分面積為26平方公尺）。
  3.被告於原告提起本件訴訟前即99年 7月14日，就系爭建物占
    用系爭土地向基隆市安樂地政事務所申請時效取得地上權登
    記。
  (二)兩造爭執之事實：
  1.被告占有系爭土地是否有合法權源？被告是否以行使地上權
    之意思，20年間和平、公然、繼續占有系爭土地，而時效取
    得系爭土地地上權？占用系爭土地如附圖 C部分土地之棚架
    ，其事實上之處分權人係被告陳丁財或被告賴美足？
  2.被告占用系爭土地是否為無法律上之原因而受利益？原告可
    請求相當於租金不當得利之數額為何？
五、按國有財產撥給各地國家機關使用者，名義上雖仍為國有，
    實際上即為使用機關行使所有人之權利，故得由管領機關起
    訴，代國家主張所有權人之權利（最高法院51年台上字第26
    80號判例參照）。查中華民國為系爭土地共有人之一、應有
    部分為15分之 5，原告為管理機關等情，業據原告提出土地
    建物查詢資料為證，復為被告所不爭執，原告起訴代國家及
    其他土地共有人主張所有權人之權利，即屬適法。原告主張
    被告所有之系爭建物、棚架等無權占用系爭土地，依民法第
    767條、第821條請求拆屋還地，並將系爭土地返還全體共有
    人，及依同法第 179條請求給付相當於租金之不當得利等情
    ，為被告所否認，並以前情置辯，茲就上開爭點分敘如下：
  (一)被告占有系爭土地是否有合法權源？被告是否以行使地上權
    之意思，20年間和平、公然、繼續占有系爭土地，而時效取
    得系爭土地地上權？占用系爭土地如附圖 C部分之棚架，其
    事實上之處分權人係被告陳丁財或被告賴美足？
  1.按因時效而取得地上權登記請求權者，不過有此請求權而已
    ，在未依法登記為地上權人以前，仍不得據以對抗土地所有
    人而認其並非無權占有。又占有人因時效而取得地上權登記
    請求權者，以已具備時效取得地上權之要件，向該管地政機
    關聲請為地上權登記，如經地政機關受理，則受訴法院即應
    就占有人是否具備時效取得地上權之要件，為實體上裁判（
    最高法院69年第5次民事庭會議決議及80年第2次民事庭會議
    決議參照）。被告固於99年 7月14日就系爭建物占用系爭土
    地向基隆市安樂地政事務所申請時效取得地上權登記，並經
    公告，惟因原告及其他土地共有人提出異議，雙方於100年3
    月22日經基隆市政府地政處調處尚未取得共識，將擇期第 2
    次調處等情，有基隆市安樂地政事務所99年 7月15日基安地
    所二字第0990006403、0990006404號函、99年10月 6日基安
    地所一字第0990009048號函、基隆市安樂地政事務所公告、
    基隆市政府100年3月29日基府地籍貳字第1000150571號函暨
    函附不動產糾紛調處會議紀錄等件影本附卷可憑，復為兩造
    所不爭執，被告係以時效完成而申請地上權登記，尚未經主
    管機關核准登記為地上權人，故被告僅因時效取得地上權登
    記之請求權，尚不得僅因取得地上權登記請求權即據以對抗
    原告，被告抗辯其等已時效取得地上權，為有權占有系爭土
    地云云，自不足採。
  2.被告抗辯系爭建物之原始起造人係被告陳丁財之祖父，嗣將
    系爭建物事實上之處分權讓與被告陳丁財之父陳玉，陳玉於
    75年 6月過世後，被告陳丁財即因繼承取得系爭建物事實上
    之處分權，系爭建物原本只有35號之門牌號碼，其後才新增
    33-3號之門牌號碼，被告陳丁財於婚後將系爭33-3號建物之
    事實上處分權讓與其配偶即被告賴美足，然被告陳丁財係基
    於行使地上權之意思占有使用系爭土地，被告賴美足於受讓
    系爭33-3號建物之事實上處分權後，仍繼續基於行使地上權
    之意思占有使用系爭土地，被告基於行使地上權之意思，善
    意、無過失占有系爭土地達20年，得請求登記為地上權人云
    云，固據被告提出本院78年度訴字第 221號刑事判決書為證
    ，並以被告於78年間知悉被告賴美足之胞兄賴欽榮，因未辦
    理地上權登記，地主誤與使用人買賣，致其所有房屋於78年
    7月7日遭拆除毀損等情，主張被告陳丁財自78年起即以行使
    地上權之意思占有系爭土地至今，經證人賴欽榮於本院 100
    年 1月25日言詞辯論期日到庭證稱：「（問：你於何時認識
    陳丁財？）民國78年 7月左右，當時他開始與我妹妹賴美足
    交往。」、「（問：被告二人尚未結婚前，你是否知道陳丁
    財家裡從事何業？有何財產？）水泥工，我只知道他住在自
    強路即本件房屋的地址，這房子是不是他的，我不清楚，我
    也不知道他還有沒有其他財產，我沒有問被告，被告也未曾
    告知。」、「（問：你知道被告系爭房屋是否合法登記所有
    權？）不清楚。」、「（問：被告知道你基金二路的房屋被
    拆的事？）在78年7月7日房屋被拆時，我正和家人商量對策
    ，陳丁財剛好到我家聊天，他說他家的情況和我一樣，我告
    訴他我深受其害，所以叫陳丁財趕快辦理地上權登記，陳丁
    財也表示他要辦理登記，並請我幫他留存刑事判決書。」、
    「（問：你知道後來陳丁財是否有去辦理地上權登記？）我
    不清楚，我只有告訴他可以時效取得，並向地政事務所辦理
    地上權登記。」、「（問：你和被告後來有無討論本件房屋
    辦理地上權之事宜？）在我78年 7月間發生房屋被拆時有討
    論過，之後就沒有討論。」等語，依證人賴欽榮上開證述，
    僅能知悉被告陳丁財曾於78年 7月間向證人賴欽榮表示欲辦
    理地上權登記，並不知悉之後被告陳丁財有無辦理地上權登
    記，亦未證稱被告陳丁財就系爭土地以行使地上權之意思占
    有使用，尚難據此即認被告陳丁財自78年間即以行使地上權
    之意思占有系爭土地，被告此部分抗辯自非足取。
  3.被告另以被告陳丁財之父陳玉曾代系爭土地之部分共有人繳
    納地價稅，及共有人高慈麟曾於100年3月22日之調處會議上
    陳稱：「…就土地利用條件上，在我們目前無使用期間是同
    意陳丁財賴美足使用…」等語，主張系爭土地所有權人一開
    始就同意被告使用系爭土地，被告係善意使用系爭土地且無
    過失云云。然查，系爭土地之所有權人於被告申請時效取得
    地上權登記並經公告後，隨即提出異議，又系爭土地之共有
    人高慈麟於100年3月22日調處會議上所陳述之完整內容為：
    「本筆土地是我阿祖就持有至今，年代久遠已找不到相關證
    明資料，就土地利用條件上，在我們目前無使用期間是同意
    陳丁財賴美足使用，只是申請時效取得地上權對我們權益會
    受損，當然會提出異議，其實我們有誠意和解希望他們承買
    ，他們提出的價格很難接受，…」等語，且被告與到場調處
    之系爭土地共有人於100年3月22日之調處會議上，就被告主
    張因時效取得地上權登記並未取得共識，有基隆市政府（地
    政處）不動產糾紛調處會議紀錄在卷可參，況原告向本院提
    起
    本件拆屋還地等訴訟，足認系爭土地之共有人否認被告基於
    行使地上權之意思占有使用系爭土地。至被告陳丁財之父陳
    玉縱有為系爭土地之部分共有人繳納地價稅，然陳玉係因受
    共有人之委託所為？或本於無因管理之意思所為？或係以繳
    納地價稅之方式代替系爭土地租金之給付？原因多端，不一
    而足，尚難據此即推知被告陳丁財係繼受其父陳玉基於行使
    地上權之意思表示占有使用系爭土地。
  4.另主張時效取得地上權登記者，須就其具備時效取得地上權
    登記之要件，負舉證之責。而行使地上權之意思係屬意思表
    示，所謂意思表示乃表意人將其內心期望所生一定法律效果
    的意思，表示於外部之行為，因此被告是否以行使地上權之
    意思占有使用系爭土地，自須由外部之行為判斷，在客觀上
    足以推論其占有系爭土地係以行使地上權之意思，始足當之
    。而在他人土地上建築房屋使用土地，其原因多端，或係基
    於侵權行為之意思，或因不知他人土地誤為占有使用，或基
    於所有之意思，或租賃、使用借貸等意思為之，尚難以建有
    房屋之客觀事實，即足推定被告係以行使地上權之意思占有
    系爭土地。被告除提出系爭建物占用系爭土地之客觀事實及
    上開抗辯外，未能提出其他有關其等何時基於行使地上權之
    意思占有系爭土地之證據，亦未能證明其等有何其他合法占
    用系爭土地之權源，原告主張被告所有系爭建物無權占用系
    爭土地，即為可採。
  5.次按動產因附合而為不動產之重要成分者，不動產所有人，
    取得動產所有權，民法第 811條定有明文。又於原有建築物
    之外另行增建者，如增建部分與原有建築物無任何可資區別
    之標識存在，而與之作為一體使用者，因不具構造上及使用
    上之獨立性，自不得獨立為物權之客體，原有建築物所有權
    範圍因而擴張。再倘增建部分於構造上及使用上已具獨立性
    ，即為獨立之建築物。另苟其常助原有建築物之效用，而交
    易上無特別習慣者，即屬從物。若增建部分已具構造上之獨
    立性，但未具使用上之獨立性而常助原有建築物之效用者，
    則為附屬物，其使用上既與原有建築物成為一體，則所有權
    應歸於消滅；而被附屬之原有建築物所有權範圍亦因而擴張
    （最高法院88年度台上字第88號判決參照）。查占用如附圖
    C、F部分土地之棚架，分別與占用如附圖B部分土地之系爭3
    3-3號建物、如附圖A部分土地之系爭35號建物相連，且不具
    構造上之獨立性，同供上開建物住家之經濟、生活上使用，
    其利用機能係依附於原有建物而為使用，亦不具使用上之獨
    立性，揆諸前揭說明，應分別屬系爭33-3號、35號建物之附
    屬物，故被告陳丁財將系爭33-3號建物之事實上處分權讓與
    被告賴美足時，亦附隨讓與占用如附圖 C部分土地之棚架之
    事實上處分權。
  6.綜上所述，中華民國為系爭土地之共有人，被告陳丁財擁有
    如附圖所示A、F部分土地之未辦所有權登記之系爭35號建物
    、棚架之事實上處分權，被告賴美足擁有如附圖所示B、C部
    分土地之未辦所有權登記之系爭33-3號建物、棚架之事實上
    處分權，被告未能舉證證明其占有系爭土地之正當權源，原
    告為管理機關，依民法第767條、第821條規定求為判決如主
    文第1、2項所示，為有理由，應予准許。
  (二)被告占用系爭土地是否為無法律上之原因而受利益？原告可
    請求相當於租金不當得利之數額為何？
  1.按無法律上之原因而受利益，致他人受損害者，應返還其利
    益，民法第 179條定有明文。另按依不當得利之法則請求返
    還不當得利，以無法律上之原因而受利益，致他人受有損害
    為其要件，故其得請求返還之範圍，應以對方所受之利益為
    度，非以請求人所受損害若干為準，無權占有他人土地，可
    能獲得相當於租金之利益為社會通常之觀念（最高法院61年
    台上字第1695號判例參照）。被告無權占有中華民國與其他
    共有人所共有，並由原告管理之系爭土地，使原告蒙受相當
    於租金之損害，被告無法律上原因使用系爭土地，依社會通
    念，可消極減免其等應支付使用土地之代價，原告請求相當
    於租金之不當得利，為有理由，應予准許。
  2.再按城市地方租用房屋之租金，以不超過土地及建物申報總
    價額年息10%為限，土地法第97條第1項定有明文，此條項經
    土地法第 105條於租用基地建築房屋準用之。查系爭土地位
    於基隆市七堵區○○○段石厝坑小段，本院審酌系爭土地之
    地理位置、週遭環境、對外交通及被告占有系爭土地係供己
    居住使用等情，認原告主張被告應按系爭土地申報地價5%為
    標準計算占用系爭土地相當於租金之不當得利，尚屬妥適。
    查系爭土地自93年1月1日起迄95年12月31日止之申報地價為
    每平方公尺 550元、自96年1月1日起迄98年12月31日止之申
    報地價為每平方公尺 600元、自99年1月1日起迄今之申報地
    價為每平方公尺 500元，此有系爭土地之地價第二類謄本附
    卷可參，則原告請求被告陳丁財給付 4,975元、被告賴美足
    給付 6,700元（計算式詳如附表二），及均自起訴狀繕本送
    達翌日即99年10月 5日起至清償日止，按年息5%計算之利息
    ，暨被告陳丁財、賴美足自起訴狀繕本送達翌日即99年10月
    5 日起至遷讓返還系爭土地予全體共有人之日止，應按月各
    給付原告72元、97元（計算式詳如附表二），為有理由，應
    予准許，逾上開部分之請求即屬無據，應予駁回。
六、本件事證已經明確，兩造其餘主張陳述及所提之證據，經本
    院斟酌後，認與判決結果不生影響，均毋庸再予論述，附此
    敘明。
七、兩造分別陳明願供擔保，聲請宣告假執行及免為假執行，經
    核原告勝訴部分，合於法律之規定，爰各酌定相當之擔保金
    額宣告之；原告其餘假執行之聲請，因訴之駁回而失所依附
    ，應予駁回。
八、結論：本件原告之訴為一部有理由，一部無理由，依民事訴
    訟法第79條、第390條第2項、第392條第2項，判決如主文。
中    華    民    國    100    年    6    月    24    日
                  民事庭法  官  陳湘琳
以上正本係照原本作成。
如對本判決上訴，須於判決送達後20日內向本院提出上訴狀。
中    華    民    國   100    年    6     月    24    日
                        書記官  洪佳如
附表一：
┌────┬─────────┬──┬──────┬──────┬──────┬─────┬────────┐
│姓名    │   占 用 期 間    │月數│年度申報地價│占用面積(㎡)│每月使用補償│補償金總額│原告得請求之補償│
│        │                  │    │（新臺幣）  │            │金（新臺幣，│（新臺幣）│金（應有部分5/15│
│        │                  │    │            │            │元以下四捨五│          │，元以下四捨五入│
│        │                  │    │            │            │入）        │          │，新臺幣）      │
├────┼─────────┼──┼──────┼──────┼──────┼─────┼────────┤
│陳丁財（│94年8月～95年12月 │17  │550元/㎡    │78＋26＝104 │476元       │29,780元  │9,926元         │
│占用A、F├─────────┼──┼──────┤            ├──────┤          │                │
│部分土地│96年1月～98年12月 │36  │600元/㎡    │            │520元       │          │                │
│）      ├─────────┼──┼──────┤            ├──────┤          │                │
│        │99年1月～99年7月  │7   │500元/㎡    │            │433元       │          │                │
├────┼─────────┼──┼──────┼──────┼──────┼─────┼────────┤
│賴美足（│94年8月～95年12月 │17  │550元/㎡    │99＋41＝140 │641元       │40,178元  │13,392元        │
│占用B、C├─────────┼──┼──────┤            ├──────┤          │                │
│部分土地│96年1月～98年12月 │36  │600元/㎡    │            │700元       │          │                │
│）      ├─────────┼──┼──────┤            ├──────┤          │                │
│        │99年1月～99年7月  │7   │500元/㎡    │            │583元       │          │                │
└────┴─────────┴──┴──────┴──────┴──────┴─────┴────────┘
註：每月使用補償金之計算公式：
    年度申報地價×占用面積×5%（按申報地價5%為標準計算
    占用系爭土地相當於租金之不當得利）÷12月
附表二：
┌────┬─────────┬──┬──────┬──────┬──────┬─────┬────────┐
│姓名    │   占 用 期 間    │月數│年度申報地價│占用面積(㎡)│每月使用補償│補償金總額│原告得請求之補償│
│        │                  │    │（新臺幣）  │            │金（新臺幣，│（新臺幣）│金（應有部分5/15│
│        │                  │    │            │            │元以下四捨五│          │，元以下四捨五入│
│        │                  │    │            │            │入）        │          │，新臺幣）      │
│        │                  │    │            │            │            │          │                │
├────┼─────────┼──┼──────┼──────┼──────┼─────┼────────┤
│陳丁財（│94年8月～95年12月 │17  │550元/㎡    │78＋26＝104 │238元       │14,925元  │4,975元         │
│占用A、F├─────────┼──┼──────┤            ├──────┤          │                │
│部分土地│96年1月～98年12月 │36  │600元/㎡    │            │260元       │          │                │
│）      ├─────────┼──┼──────┤            ├──────┤          │                │
│        │99年1月～99年7月  │7   │500元/㎡    │            │217元       │          │                │
├────┼─────────┼──┼──────┼──────┼──────┼─────┼────────┤
│賴美足（│94年8月～95年12月 │17  │550元/㎡    │99＋41＝140 │321元       │20,101    │6,700元         │
│B、C部分├─────────┼──┼──────┤            ├──────┤          │                │
│土地）  │96年1月～98年12月 │36  │600元/㎡    │            │350元       │          │                │
│        ├─────────┼──┼──────┤            ├──────┤          │                │
│        │99年1月～99年7月  │7   │500元/㎡    │            │292元       │          │                │
└────┴─────────┴──┴──────┴──────┴──────┴─────┴────────┘
註：被告陳丁財按月應繳之補償金為72元（217元×5/15，元以
    下四捨五入）。
    被告賴美足按月應繳之補償金為97元（292元×5/15，元以
    下四捨五入）。